ACORDAO-COMPLETO-2442652

ACÓRDÃO 4062/2020 ATA 47/2020 - PLENÁRIO

VISTOS, relatados e discutidos estes autos de representação formulada pelo Senador Major Olímpio, em face de supostas irregularidades na licitação eletrônica 46/LALI-2/SBSP/2020, conduzida pela Empresa Brasileira de Infraestrutura Aeroportuária (Infraero) , destinada à contratação de empresa para exploração comercial dos espaços publicitários e promocionais nas dependências do terminal de passageiros do aeroporto de São Paulo/Congonhas - Deputado Freitas Nobre (peça 4, p. 4) , com valor total estimado em R$ 281.930.439,00, correspondente ao preço global previsto para o período de 108 meses.
ACORDAM os Ministros do Tribunal de Contas da União, reunidos em sessão extraordinária do Plenário, diante das razões expostas pelo Relator, em:
9.1 nos termos dos arts. 87, § 2º, da Lei 13.303/2016, c/c os arts. 235 e 237, VII, do Regimento Interno deste Tribunal, conhecer da presente representação, para, no mérito, considerá-la parcialmente procedente, quanto à necessidade de aprimoramento das regras referentes ao Plano Geral de Mídias que define o objeto do futuro contrato;
9.2 nos termos do art. 250, inciso II, do Regimento Interno deste Tribunal, determinar à Empresa Brasileira de Infraestrutura Aeroportuária (Infraero) que:
9.2.1 no prazo de até 15 (quinze) dias contados da ciência deste acórdão, inclua no edital da licitação eletrônica 46/LALI-2/SBSP/2020 disposição expressa, como regra de transição, que autorize o uso, pela futura contratada, do Plano Geral de Mídia (PGM) atual do terminal de passageiros do Aeroporto Deputado Freitas Nobre (Aeroporto de Congonhas) , quanto aos pontos publicitários vagos, até a aprovação, pela Infraero, do novo PGM previsto no item 7 do termo de referência, reabrindo os prazos editalícios, nos termos do parágrafo único do art. 39 da Lei 13.303/2016;
9.2.2 em conformidade com o compromisso assumido perante este Tribunal no documento à peça 43 (p. 16-17) dos presentes autos, altere, se ainda não o fez, no prazo de até 15 (quinze) dias contados da ciência deste acórdão, o subitem 1.1.1.1 do Anexo 9 do termo de referência que integra o edital da licitação eletrônica 46/LALI-2/SBSP/2020, conferindo-lhe a seguinte redação, observada a mesma reabertura de prazos editalícios vinculada à determinação descrita no subitem 9.2.1:
"1.1.1.1 A disponibilização de 50% dos equipamentos por parte do CONCESSIONÁRIO deverá ocorrer no prazo máximo de 30 (trinta) dias após o início da assinatura do contrato. O restante deverá ser disponibilizado em até 40 (quarenta) dias contados do recebimento da 1ª disponibilização.";
9.3  nos termos do art. 250, inciso III, do Regimento Interno deste Tribunal, recomendar à Infraero que avalie a adequação do prazo de vigência contratual fixado no item 5.1 do edital da licitação eletrônica 46/LALI-2/SBSP/2020, diante da expectativa de concessão à iniciativa privada da exploração do terminal de passageiros do Aeroporto de Congonhas, sopesando os limites definidos no art. 2º da Portaria 93/2020 do Ministério da Infraestrutura;
9.4 nos termos do art. 243 do Regimento Interno deste Tribunal, determinar à Infraero que informe a este Tribunal, no prazo de 30 (trinta) dias a contar da ciência deste acórdão, sobre as providências adotadas em face das determinações versadas nos subitens 9.2.1 e 9.2.2 e da recomendação descrita no subitem 9.3, retro, e, em caso de não acolhimento da recomendação, apresente as justificativas pertinentes; 
9.5 manter a cautelar incidente neste processo, referendada pelo Acórdão 2704/2020-TCU-Plenário, até o trânsito em julgado da presente deliberação ou o cumprimento das determinações descritas nos subitens 9.2.1 e 9.2.2, retro;
9.6  informar à Secretaria de Controle Externo de Aquisições Públicas (Selog) sobre a necessidade de implementar nos sistemas deste Tribunal o apensamento aos presentes autos do TC Processo 035.111/2020-8, determinado no Acórdão 2877/2020-TCU-Plenário (relator: Ministro Augusto Nardes) ;
9.7  dar ciência deste Acórdão aos seguintes destinatários, observadas as disposições do art. 179, §7º, do RICTU (partes representadas por advogados) , informando que o teor do Relatório e Voto que o integram poderá ser obtido no endereço eletrônico www.tcu.gov.br/acordaos:
9.7.1 Empresa Brasileira de Infraestrutura Aeroportuária (Infraero) ;
9.7.2 Senador Major Olímpio (autor da presente representação) ;
9.7.3 Deputado Federal Mauro Lopes (representante no TC Processo 035.111/2020-8) ;
9.7.4 Associação Nacional de Propaganda e Promoção em Aeroportos - Anppa (representante no TC Processo 031.484/2020-4) ;
9.7.5 JCDecaux Mídia Aeroportos Ltda. (representante no TC Processo 031.386/2020-20) ;
9.7.6 Codemp Marketing e Empreendimentos Ltda. (representante no TC Processo 031.476/2020-1) .

Representação sobre possíveis irregularidades em licitação que teve por objetoa a exploração comercial dos espaços publicitários e promocionais nas dependências do terminal de passageiros do aeroporto de Congonhas.

Empresa Brasileira de Infraestrutura Aeroportuária.

3. Interessados/Responsáveis/Representante: 
3.1 Representante: Senador Major Olímpio.

13.1. Ministros presentes: José Mucio Monteiro (Presidente), Walton Alencar Rodrigues, Benjamin Zymler, Augusto Nardes, Aroldo Cedraz, Raimundo Carreiro (Relator), Ana Arraes, Bruno Dantas e Vital do Rêgo.
13.2. Ministros-Substitutos presentes: Augusto Sherman Cavalcanti, Marcos Bemquerer Costa, André Luís de Carvalho e Weder de Oliveira.

RAIMUNDO CARREIRO

Trata-se de representação formulada pelo Senador Major Olímpio, a noticiar supostas irregularidades na licitação eletrônica 46/LALI-2/SBSP/2020, no âmbito da Infraero, cujo objeto é a exploração comercial dos espaços publicitários e promocionais nas dependências do terminal de passageiros do aeroporto de São Paulo/Congonhas - Deputado Freitas Nobre - SBSP (peça 4, p. 4) , com valor total estimado em R$ 281.930.439,00, correspondente ao preço global previsto para o período de 108 meses.
2.	Em face da conexão de objetos, foram apensados outros três processos de representação aos presentes autos: TC Processo 031.386/2020-2, TC Processo 031.476/2020-1 e TC Processo 031.484.2020-4.
3.	Nos termos do art. 276 do Regimento Interno deste Tribunal, determinei cautelarmente, em 3/10/2020, a suspensão dos procedimentos relativos à licitação em comento, em virtude de diversos indícios de irregularidades com potencial restrição à competitividade do certame, com destaque para as seguintes ocorrências:
	a) opção pela contratação não parcelada do objeto da licitação; 
	b) ausência de regras claras no edital para elaboração e aprovação do Plano Geral de Mídias; 
	c) exigência cumulativa de adicional de preço fixo e de garantia contratual; e 
	d) obrigação no sentido de que os concessionários deveriam fornecer e instalar, em até trinta dias depois da assinatura do contrato, mil totens para carregamento de celular.
4.	A medida cautelar foi referendada pelo Plenário deste Tribunal mediante o Acórdão 2.704/2020, de 7/10/2020 (peças 39 a 41) .
5.	Ato contínuo, o feito foi submetido à Secretaria de Controle Externo de Aquisições Logísticas (Selog) , cuja  instrução conclusiva reproduzo a seguir, em seu teor principal, anotando que a proposta de encaminhamento foi endossada pela direção da unidade técnica (peças 56 a 58) : 
Fase do Certame
Consultado o sistema de licitações utilizado pela Infraero, constatou-se que o certame foi suspenso em 5/10/2020, com comunicação aos interessados mediante o Ofício Circular Sede-OFC-2020-00324 (peça 53) .
 Histórico
Nos termos consignados na instrução inicial (peças 19-20) , sobressaía-se das informações trazidas pelo representante a possibilidade de o modelo utilizado pela Infraero no edital da Licitação Eletrônica 46/LALI-2/SBSP/2020, que prescreve uma contratação 'master' de publicidade, por um período de nove anos, sob condições inovadoras de precificação, restringir o universo de empresas aptas para participar do certame, do que poderia resultar na exploração da publicidade do aeroporto de Congonhas/SP por uma única agência, e influenciar negativamente numa eventual concessão do empreendimento, no âmbito do Plano Nacional de Desestatização.
Além dos fatos relatados pelo Senador Major Olímpio, a instrução inicial (itens 75-126) deteve-se na análise dos questionamentos de outras três representações tratando de possíveis irregularidades na mesma licitação, cujos processos encontram-se agora apensados a estes autos: TC 031.386/2020- 2, TC Processo 031.476/2020-1 e TC Processo 031.484.2020-4.
A par dos esclarecimentos apresentados pela Infraero aos licitantes no curso do procedimento licitatório, das retificações introduzidas no edital, assim como das manifestações da Empresa antes mesmo de que fosse ouvida pelo Tribunal, considerou-se que algumas das questões suscitadas pelos representantes haviam sido superadas; entendeu-se que outros questionamentos, de menor relevância para o deslinde regular da licitação, não justificavam a atuação do Tribunal; e concluiu-se pela oitiva da Infraero quanto aos seguintes itens, previamente à decisão sobre a adoção de medida cautelar para suspender o andamento da licitação: opção pela contratação não parcelada do objeto da licitação; ausência de regras claras no edital para elaboração e aprovação do Plano Geral de Mídias; exigência cumulativa de adicional de preço fixo e de garantia contratual; e obrigação no sentido de que os concessionários deveriam fornecer e instalar, em até trinta dias depois da assinatura do contrato, mil totens para carregamento de celular.
Divergindo do encaminhamento da UT, o relator, em despacho na peça 31, tendo em consideração a quantidade e a gravidade dos indícios de irregularidades noticiados, determinou a imediata suspensão dos procedimentos da licitação e a oitiva da Infraero nos termos apontados na instrução. Na mesma assentada, determinou, uma vez adotadas as comunicações prescritas, a restituição dos autos à Unidade Técnica para prosseguimento da instrução, inclusive para análise de peças adicionais (peças 21-30) carreadas ao feito pela Anppa (associação representante no TC Processo 031.484.2020-4, apenso) e que foram admitidas, à falta de pedido da entidade para ingressar no feito como parte interessada, como elementos subsidiários à instrução.
As referidas peças adicionais da Anppa (argumentos na peça 21) oferecem uma espécie de contraponto aos esclarecimentos prestados inicialmente pela Infraero antes de que a Empresa fosse ouvida pelo Tribunal (peças 6 e 10) .
Enfim, promovida a oitiva da Infraero (peça 32) , vieram ao feito novas informações do representante Senador Major Olímpio (peça 36) , cuja linha de argumentação repete as contraposições da Anppa, e os próprios esclarecimentos da estatal (peças 43-50) .
Nesse meio tempo, outra representação versando sobre possíveis irregularidades na Licitação Eletrônica 46/LALI-2/SBSP/2020, de autoria do Deputado Federal Mauro Lopes, foi autuada no Tribunal. Trata-se do TC Processo 035.111/2020-8, com determinação para ser apensado aos presentes autos proferida pelo Acórdão 2877/2020-TCU-Plenário (relator o Ministro Augusto Nardes) . Segundo o representante, em alegações que não trouxeram inovação às questões já contempladas nestes autos, dado que se relacionam, ainda que indiretamente, com as matérias analisadas, a Infraero: i. restringiu o objeto para apenas uma empresa, o que pode influenciar negativamente no processo de concessão do aeroporto; ii. estabeleceu um prazo contratual de nove anos, superior ao prazo máximo de três anos previsto no regimento interno da estatal; iii. estabeleceu como critério de habilitação financeira a comprovação de Patrimônio Líquido de R$ 28.193.043,90, requisito que somente seria atendido por duas empresas; e iv. exigiu que as empresas estivessem adimplentes, ao tempo em que as estimativas apontam que, devido à pandemia da Covid-19 e à redução do movimento de passageiros, 90% das empresas que exploram atividade de publicidade no Aeroporto de Congonhas estão inadimplentes.
Passa-se então à análise das respostas apresentadas pela Infraero, juntamente com as alegações mais recentes oferecidas pela Annpa e pelo representante.
D. Documentos Apresentados em Resposta à Oitiva
Pela Unidade Jurisdicionada
Manifestação de 14/10/2020 com os esclarecimentos da Infraero (peça 43) , acompanhada de relação de reuniões realizadas com empresas em face da licitação (peça 44) ; lista de contratos vigentes com operação de publicidade máster (peça 45) ; trâmites internos para atendimento da oitiva (peças 46-47 e 49) ; procuração (peça 48) ; e designação de interlocutor para tratar com o Tribunal (peça 50) . 
E. Exame Técnico
Item a: opção pela contratação não parcelada do objeto da licitação, tendo em consideração a ausência efetiva de comparação com outros modelos possíveis (contratação individual ou por lotes) , as possíveis fragilidades no processo de prospecção do mercado, a magnitude da divergência entre o valor estimado como receita de publicidade por passageiro para o aeroporto de Congonhas e os valores utilizados como elemento de comparação; e as consequências advindas do risco de inadimplência desse novo modelo proposto de licitação; em razão de que, nos termos do inciso III do art. 32 da Lei 13.303/2016 e da Súmula 247 de jurisprudência do TCU, guardadas as exceções associadas a eventual prejuízo para o conjunto ou perda de economia de escala, nas contratações de obras, serviços, compras e alienações cujo objeto seja divisível, é obrigatória a adjudicação por item, e não por preço global.
Manifestação da Unidade Jurisdicionada sobre os indícios de irregularidades (peça 43, p. 3-12 e 16-17) :
	a) preliminarmente, que a suspensão da licitação gera dano imediato à Empresa, posto que as receitas não tarifárias representam fonte essencial de sustentação da infraestrutura aeroportuária. Nesse sentido, solicita que o Tribunal aponte, caso decida pela manutenção da cautelar, qual seria o modelo adequado de concessão, a fim de que as áreas de publicidade possam ser exploradas e gerar as receitas necessárias à operação;
	b) passando ao cerne da questão, que o planejamento da licitação contou com estudo específico sobre o modelo, nos termos de relatório já encaminhado, e novamente anexado à presente manifestação (peça 7) ;
	c) que o TCU, nos termos do Acórdão 548/2014-TCU-Plenário [rel. Ministro Aroldo Cedraz], recomendou à Infraero que buscasse absorver as melhores práticas do mercado, principalmente aquelas utilizadas pelos novos operadores privados, qual seja a concessão da publicidade no modelo máster;
	d) que até 2016, os processos eram desenhados segundo estratégias de segmentações, considerando a amplitude de atividades passíveis de exploração de publicidade nos aeroportos, que compreendem: publicidade estática, publicidade digital, indoor, outdoor, carrinhos de bagagens, totens, divisores de fluxo, Painéis Informativo de Voos (SIV) , área promocionais (exposição de veículos, lançamento de produtos e marcas etc.) , totens para tomadas, bandejas operacionais (Raios-X) , coletores de lixo recicláveis, adesivação de pisos. A partir de 2017, a fim de se adaptar aos desafios advindos da política de concessão de aeroportos e às práticas empresariais dos novos operadores aeroportuários, a Infraero passou a aplicar modelagens de processos no formato máster;
	e) que não existe ineditismo do modelo, posto que esse caminho já foi utilizado em outros aeroportos da Infraero. Atualmente catorze aeroportos da rede dispõem de três contratos no modelo de máster de publicidade (peça 45) ;
	f) que, no caso concreto, existem peculiaridades que indicam que o parcelamento do objeto pode reduzir a competitividade e as vantagens econômicas para a Administração. A oferta de lotes para exploração da publicidade do aeroporto tem o potencial de atrair empresas menores, mas traz efeitos danosos à Administração; 
	g) que a divisão do objeto em lotes deixa o contrato não atrativo para as maiores empresas do segmento. Congonhas é dos aeroportos de maior movimento do país, com um perfil de passageiros de renda superior à média nacional, não havendo sentido em adotar modelagem que não atraia o interesse das maiores empresas de publicidade do país;
	h) que a oferta de lotes implica em redução teórica da competição. As empresas são incentivadas a participar apenas em um lote desejado, não participando dos demais. Há desinteresse do mercado pelos pontos de menor atração;
	i) que a divisão do aeroporto em lotes traz dificuldades aos particulares que pretendem expor sua marca no aeroporto. Se desejar realizar uma campanha publicitária em vários pontos do aeroporto, o interessado tem que negociar com inúmeras empresas;
	j) que o modelo de contratação máster é o que melhor se adequa ao dinamismo do mercado de publicidade. As oportunidades de negócio dos anunciantes, dada a rapidez exigida para divulgação dos produtos, não se alinham aos procedimentos de licitação e de contratação públicas. O processamento dos certames dispende tempo que acaba propiciando a perda de anunciantes interessados em anunciar no aeroporto;
	k) que o não parcelamento do objeto ainda traz outros efeitos benéficos à operação, a exemplo da harmonização estética do aeroporto, implicando em melhora da percepção do usuário;
	l) que a operação com a contratação máster é mais simples e econômica, dada a redução do número dos contratos de publicidade. Na contratação parcelada, o inadimplemento contratual resulta em ações administrativas e/ou judiciais para desfazimento das avenças contratuais;
	m) que a possibilidade de participação de empresas de menor porte fica preservada, por meio de consórcios, o que também afasta os efeitos potencialmente negativos do não parcelamento do objeto;
	n) que os gestores comerciais da Infraero mantêm relacionamento de prospecção regular com o mercado, tendo realizado reuniões com os principais concessionários do segmento de publicidade ao longo dos anos de 2019 e 2020 (peça 44) ;
	o) que as estimativas apontam que o modelo fracionado tem potencial econômico de R$ 1,7 milhão de receita ao mês, enquanto o modelo "máster" tem potencial econômico de R$ 3,0 milhões ao mês (tabela na peça 43, p. 11) . O incremento de cerca de 76% entre o valor mensal do modelo de concessão por lote (atual) e a concessão máster (proposto) pode ser explicado, entre outros motivos, pelo elevado número de pontos vazios, resultado da falta de apelo comercial dos mesmos e da falta de interesse das empresas em contratá-los; 
	p) que entende não haver divergência entre o valor estimado pela Infraero (R$ 1,57 por passageiro) e os parâmetros de mercado utilizados para a precificação do novo contrato;
	q) minimizando o risco da inadimplência contratual no modelo máster de contratação, que, considerando o prazo contratual previsto de nove anos (108 meses) , a garantia representa valor financeiro equivalente a seis meses de inadimplência, tempo considerado hábil para a realização de nova contratação e obtenção de provimento judicial para desocupação da área; e
	r) que o prazo de concessão (nove anos) tem suporte em estudos técnicos e financeiros realizados na fase interna da licitação e aprovados pelos níveis de competência da Empresa.
Análise:
- Modelo "master" (lote único) versus parcelamento do objeto da licitação
Para justificar a opção pelo não parcelamento do objeto da licitação, a Infraero recorreu aos seguintes argumentos: alavancagem da receita, desinteresse do mercado pelos pontos de menor atração, adequação do modelo máster ao dinamismo do mercado de publicidade; harmonização estética do aeroporto, facilidade propiciada aos anunciantes para negociação; grau elevado de inadimplência contratual no modelo fracionado; orientação do TCU; e experiência da Empresa com o modelo concentrado de publicidade.
Entende-se, porém, pelos motivos que se passa a expor, que as razões apresentadas pela Infraero não são suficientes para justificar a opção pelo não parcelamento do objeto da licitação.
A alavancagem da receita mencionada pela Infraero, de R$ 1,7 milhão para R$ 3,0 milhões por mês, desconsidera os rendimentos que poderiam estar sendo auferidos pelos pontos de publicidade ociosos. Segundo apontaram a Anppa e o representante em alegações adicionais (peças 21 e 36) , as áreas de veiculação de publicidade não contratadas atualmente equivalem a 40% do total do plano de mídia, e elas estão vagas há mais de dois anos, sem inciativa da estatal para submetê-las a licitação. Ou seja, a diferença entre as estimativas de receitas entre um e outro modelo anunciada pela Infraero apresenta-se superestimada, não podendo, assim, ser considerada como fator determinante para a opção pelo não parcelamento do objeto da licitação.
A estimativa de receita com o novo modelo considerou o fluxo de passageiros, e não o preço dos pontos de publicidade, como vinha sendo feito até então. Nesse aspecto, frente à dúvida lançada na oitiva do Tribunal, a Infraero retomou os cálculos que levaram à referida estimativa (R$ 1,57 por passageiro) , mas não esclareceu a razão de tal montante, que serviu de base para a precificação da licitação, ter ficado cerca de 50% maior do que os valores calculados pela Empresa como paradigma no Estudo de Viabilidade Econômico-Financeira (EVE) .
Ainda sobre a comparação de receitas num e noutro modelo, a Infraero pretende estabelecer que a estimativa de receitas com base no fluxo de passageiros somente se aplicaria à contratação máster, como se o aeroporto dividido por lotes de pontos de publicidade fosse distinto. Tal raciocínio, entretanto, merece ser ponderado. Conquanto a divisão por lotes possa enfrentar dificuldades operacionais de exploração e arrecadação, é certo que a contratação concentrada não consegue superar, por exemplo, os problemas das áreas de menor potencial atrativo para os anunciantes.
No tocante ao alegado desinteresse do mercado por alguns pontos do aeroporto, vale ressaltar que a Infraero não trouxe qualquer comprovação desse fato, como por exemplo, eventuais licitações desertas. Conforme já mencionado, segundo a Anppa e o representante (peças 21 e 36) , não é verídica essa alegação de suposto desinteresse por algumas áreas do aeroporto. De fato, considerando o fluxo de passageiros do aeroporto de Congonhas, não parece verossímil tal alegação. Ainda que restasse comprovado esse suposto desinteresse do mercado pelos pontos de menor atração, entende-se que o problema seria contornável. A distribuição equânime dos pontos de publicidade pelos lotes da licitação, mesclando os de maior interesse com os de menor atração, faz parte da solução. Desse modo, ao final, não haveria pontos de publicidade sem a correspondente receita de exploração. 
A harmonização estética da publicidade no aeroporto deve ser, de fato, mais facilmente conseguida no modelo máster de contratação. Sob gestão de uma única agência, em tese é mais simples de se obter um padrão. Porém se entende que tal padronização pode ser obtida a partir das regras do edital e do contrato e da definição mais precisa do Plano Geral de Mídias (PGM) , não se constituindo, também, em razão para o não parcelamento do objeto da licitação.
Da mesma forma, acerca do dinamismo do mercado de publicidade e da facilidade propiciada aos anunciantes para negociação, entende-se que as facilidades propiciadas pelo modelo de contratação máster - negociação dos interessados com uma só agência - não são suficientes para justificar a opção pelo não parcelamento do objeto da licitação. 
Ainda sobre essa questão, nos termos das alegações mais recentes da Anppa e do representante (peças 21 e 36) , o monopólio da publicidade do aeroporto não chega a influenciar a disponibilização dos pontos aos anunciantes. Não seria diferente, inclusive no que tange a prazos e burocracia, se a Infraero dividisse o objeto em lotes.
No tocante à facilidade de operação de um único contrato em comparação com diversos contratos, inclusive na gestão das inadimplências contratuais, as vantagens são evidentes. Por outro lado, não se pode esquecer - e esse foi um problema que preocupou muito a Infraero - dos riscos decorrentes de uma eventual inadimplência do concessionário único, ainda que eles possam ser minimizados pela garantia contratual. Conforme consignado na instrução inicial (peça 19, p. 24) e destacado pela Anppa e pelo representante em suas últimas alegações (peças 21 e 36) , a possibilidade de inadimplência foi qualificada no relatório técnico (peça 7, p. 8) como o maior risco do modelo proposto no edital.
Mais uma vez, entende-se que os ganhos operacionais não são suficientes para justificar o não parcelamento do objeto da licitação. Diferentemente da exploração da atividade por meio de contratos individuais, nos termos assinalados no EVE (peça 8, p. 3) , com baixo risco de impacto financeiro no caixa da Empresa em caso de inadimplência, quando todos os pontos de publicidade estão sob o controle de um único concessionário e ele não honra com seus compromissos, o administrador deixa de contar com todo o recurso proveniente dessa única fonte.
Com relação ao argumento de que a modelagem adotada está em consonância com o Acórdão 548/2014-TCU-Plenário, tem-se que as orientações do Tribunal não permitem que se estabeleça uma vinculação necessária com os rumos da licitação de publicidade ora em exame. A deliberação foi adotada em sede de auditoria operacional em que se avaliava o estágio de execução dos contratos de concessão dos aeroportos de Brasília, Guarulhos e Viracopos. Entre as recomendações, consta tão somente que a Infraero deve especificar as matérias em relação às quais deverá absorver as melhores práticas das concessionárias e definir os mecanismos para captá-las e implementá-las nos aeroportos de sua rede, indicando etapas, atividades, cronograma de implementação e possíveis produtos. Daí não se consegue extrair uma recomendação para que a estatal opte pelo modelo de contratação máster para exploração de publicidade nos aeroportos por ela administrados.
No tocante à experiência com a contratação concentrada, a Infraero argumenta que o modelo não é inédito, que atualmente catorze aeroportos da rede dispõem de três contratos máster de publicidade, conforme lista apresentada (peça 45) . A relação em comento apresenta três concessões vigentes de exploração de espaços publicitários, envolvendo os aeroportos de: (i) Manaus e Belém; (ii) Boa Vista, Joinville, Santarém, Navegantes, Pelotas, Porto Velho, Rio Branco, São Luís e Teresina; e (iii) Goiânia, Campo Grande e Palmas.
Com informações da Anppa e do representante (peças 21 e 36) , o contrato de exploração de publicidade do Aeroporto de Guarulhos, com a empresa Modern, utilizado como paradigma para a licitação de Congonhas, acabou sendo rescindido, gerando demandas judiciais referentes à própria rescisão contratual e à cobrança dos preços mensais. E a empresa sucessora da Modern, JC Decaux, apesar de possuir contrato vigente com a concessionária de Guarulhos, já assinou e rescindiu, antecipadamente, dois outros contratos de exploração máster, sendo um deles no Aeroporto de Natal e outro no Aeroporto Internacional do Rio de Janeiro (Galeão) .
As experiências da Infraero, porquanto limitadas a aeroportos que não possuem o mesmo porte ou movimentação de passageiros equivalente ao de Congonhas/SP, como também as iniciativas frustradas dos operadores privados com a contratação máster de publicidade, informam que o modelo não dispõe de comprovação necessária a permitir a opção segura da Administração pelo não parcelamento da licitação.
A par do que foi exposto, a proposição para encaminhamento do feito é no sentido de expedir-se determinação à Infraero para que não dê continuidade à Licitação Eletrônica 46/LALI-2/SBSP/2020, posto que o modelo de contratação previsto no edital, sem parcelamento do objeto divisível, não encontra amparo na Lei 13.303/2016 e na jurisprudência do Tribunal, como também em razão de que as justificativas da empresa não foram suficientes para caracterizar eventual prejuízo para o conjunto de itens licitáveis ou perda de economia de escala na opção pela contratação parcelada do objeto da licitação. 
- Prazo de vigência do contrato - 9 anos
Ainda que se admitisse, no caso concreto, o não parcelamento do objeto, a licitação, nos moldes propostos, incorre em outro aspecto controverso, em razão das restrições impostas pelas normas do Programa Nacional de Desestatização (PND) : o prazo de nove anos estabelecido para vigência do contrato.
Segundo o item 5.1 do edital (peça 16, p. 12) , o prazo contratual será de 108 meses (nove anos) . Tal disposição se apresenta em conformidade com o art. 49 do RILC da Infraero, que limita a concessão do uso de áreas, instalações e equipamentos a 120 e a 240 meses (em contratos sem e com investimentos respectivamente) , porém apresenta aparente contradição frente à NI 13.03, que estabelece, de acordo com a atividade de publicidade exercida, prazos distintos para as concessões.
Sem adentrar no mérito dessas normas internas, certo é que a Portaria 93, de 20/7/2020, do Ministério da Infraestrutura, estabeleceu, em seu artigo 2º, que, nos aeroportos incluídos no PND e que ainda não tiveram contrato de concessão assinado, a celebração, prorrogação, renovação e o aditamento de contratos de exploração comercial que envolvam a utilização de espaços no complexo aeroportuário deverão ter prazo igual ou inferior a 36 meses, prorrogáveis pelo mesmo período até a assinatura do contrato de concessão.
O Aeroporto de Congonhas não foi incluído no PND, de tal modo que não haveria sentido em tal preocupação. Contudo, conforme notícia do Jornal do Comércio (peça 55) , o empreendimento estava incluído na relação de aeroportos disponibilizados para futura concessão, tendo sido retirado de última hora do último decreto de desestatização, publicado no DOU de 25/10/2020. Além disso, em reunião solicitada por funcionários da Infraero para tratar do presente processo, realizada no dia 14/10/2020, foi confirmada a informação de que há expectativa de que o aeroporto de Congonhas seja incluído no PND, em que pese sua exclusão da última relação.
Se o prazo de nove anos pretendido pela Infraero para concessão da exploração da publicidade do Aeroporto de Congonhas não é irregular perante a lei, pelo menos ele se mostra incompatível com as regras instituídas no PND, sendo assim inoportuno frente à perspectiva de iminente privatização. Ressalte-se que o prazo contratual de 108 meses não foi determinante para a proposta de anulação do certame, especialmente porque o aeroporto de Congonhas não está formalmente incluído no PND, todavia, no caso de anulação do certame em razão das irregularidades constatadas, a definição desse prazo deve ser avaliada considerando a perspectiva de privatização.
Ademais, não se pode esquecer que o prazo de vigência do instrumento mais alongado é potencialmente restritivo à participação de possíveis interessados na licitação. O valor do contrato acaba sendo acrescido, do que decorre o estabelecimento de outros patamares para as condições de habilitação financeira. A avaliação quanto à razoabilidade desse prazo de nove anos deve considerar a existência de um mercado apto para atender a essas condições de habilitação. [A unidade técnica não apresenta proposta de encaminhamento em relação a esse tópico de análise].
Item b: ausência, no edital, de regras claras para elaboração e aprovação do Plano Geral de Mídias e de definição sobre as consequências da não aprovação imediata do plano, tendo em consideração a capacidade de as regras estabelecidas no item 7 do termo de referência, dado o caráter genérico das disposições, redundarem na indefinição do objeto do certame e, por conseguinte, reduzirem a atratividade e a competitividade da licitação, contrariando o princípio do julgamento objetivo que rege as licitações (art.31, caput, da Lei 13.303/2016) .
Manifestação da Unidade Jurisdicionada sobre os indícios de irregularidades (peça 43, p. 12-14) :
	a) que o Plano Geral de Mídias (PGM) é a sistemática historicamente utilizada pela Infraero para definição dos pontos de publicidade, sendo metodologia de amplo conhecimento e aceitação no mercado. A distinção existente entre o modelo proposto e aqueles realizados por lotes é que, quando há o loteamento dos espaços publicitários do aeroporto, faz-se referência ao tipo de mídia ou à localização no terminal em que a mídia será explorada. No caso da presente licitação, que envolve a concessão de todos os espaços publicitários do aeroporto, tal definição encontra-se detalhada nos anexos do edital e no atual PGM do aeroporto, que será utilizado como referencial para a exploração, constituindo documento concreto apto à precificação;
	b) que, para compreensão de que o PGM é adequado à contratação pretendida, é necessário compreender a dinâmica do objeto. A modelagem contratual conta com um "preço variável", que vincula a remuneração do operador aeroportuário ao faturamento do concessionário. De tal modo que, quanto maiores forem as suas receitas, maior será a remuneração da Infraero. Sendo assim, há claro incentivo financeiro para que a Infraero, dentro dos parâmetros de razoabilidade, aprove o PGM na forma apresentada pelo futuro contratado. Considerando a expertise da contratada, o planejamento por ela apresentado representa o aproveitamento "ótimo" dos pontos de publicidade do aeroporto, maximizando as receitas da atividade e do próprio operador aeroportuário;
	c) que a eventual não aprovação do PGM naturalmente seguirá critérios de operação e de segurança aeroportuária, a exemplo da má colocação de divisores de fluxo e de publicidade que possa conflitar com informações necessárias à operação do aeroporto. Embora a Infraero tenha a prerrogativa de vedar a exploração de algum ponto, tal decisão deverá ter caráter técnico e ser devidamente motivada, não se tratando de um ato aleatório;
	d) que o preço fixado para a licitação considera o fluxo de passageiros, e não o preço dos pontos de publicidade. O que agrega valor ao objeto da licitação não é o número ou a extensão dos pontos publicitários, mas sim a potencial exposição de marcas ao passageiro, em suas diversas posições (embarque, desembarque, saguão, praça de alimentação etc.) . O que será avaliado pelo mercado é a potencialidade da exposição de publicidade aos passageiros, e não o número de painéis ou pontos de publicidade objeto da contratação; e
	e) que fixar previamente os pontos de exploração em um PGM geraria um engessamento inútil e antieconômico do objeto. Isso porque algumas mídias possuem natureza flutuante. De outro lado, impossibilitaria a exploração de novos pontos sem prévio aditamento. Caso o objeto da licitação fosse atrelado a um PGM previamente estipulado, os pontos publicitários não seriam definidos pelas agências licitantes, mas pela Infraero, que não detém expertise no assunto, com risco de perda das potencialidades do objeto.
Análise:
Os argumentos apresentados pela Infraero, em consonância com as disposições do item 7 do TR do edital, defendem uma flexibilidade praticamente integral do objeto da licitação. Eles até soam razoáveis, quando se tem em vista a intenção da Empresa de transferir à agência vencedora do certame, como detentora de expertise no objeto da licitação e interessada na maximização de suas receitas, a responsabilidade pelo delineamento de toda a exploração comercial da publicidade do aeroporto.
Entretanto, não se pode admitir tamanha flexibilidade, sob pena de se contrariar o princípio do julgamento objetivo que rege as licitações. A Infraero deve informar no edital as limitações do (s) plano (s) de mídia a ser (em) elaborado (s) pela (s) concessionária (s) , de forma objetiva, baseadas na arquitetura do aeroporto, nos fluxos de pessoas e cargas, e nas possíveis interferências com a programação visual das instalações. Isso tem que ser definindo de forma clara no edital, a fim de orientar melhor a formulação dos planos e de minimizar os riscos de eventual não aprovação.
Não incumbe, porém, à Infraero, diferentemente do que argumentam os representantes, uma definição prévia do PGM. No caso em exame, trata-se de uma concessão de uso de área, em que, mesmo nas contratações de publicidade, o PGM há de ser definido pela empresa que vier a ser contratada.
A Infraero defende o atual PGM do Aeroporto de Congonhas como sendo um referencial apto para a elaboração das propostas na licitação. Entretanto, diante da insurgência dos representantes quanto à indefinição das regras de elaboração e de aprovação do plano, questiona-se a validade de tal referencial. Segundo a Anppa (peça 1, p. 14 do TC Processo 031.484.2020-4, apenso) , o aeroporto dispõe, de fato, de um Plano Geral de Mídias (Anexo XX do edital) , contudo, as diretrizes da licitação apontam que o instrumento, após a consecução do certame, não terá mais nenhum efeito, ficando a cargo do concessionário a apresentação de novo documento, sem vínculo com o atual.
A impossibilidade e/ou a inconveniência de definição prévia de todas as possibilidades de exploração comercial de publicidade do aeroporto, em razão mesmo de mudanças estruturais e do dinamismo do mercado de publicidade, não podem servir de argumentação para a ausência de delimitação do objeto da contratação. Não se vislumbra impedimento para a Infraero estabelecer os contornos necessários para a definição prévia dos pontos de exploração e, quando for necessário, proceder com ajustes e alterações. As normas regentes da matéria permitem alterações contratuais, observados certos limites, sem que se incorra em confrontação às regras do edital. Sendo assim, o "engessamento inútil e antieconômico do objeto", ao qual se reporta a Infraero, não é uma consequência inafastável da especificação.
Ante o exposto, entende-se que a indeterminação e a subjetividade do objeto, com referência às regras para elaboração e aprovação do Plano Geral de Mídias que constam nos itens 7.1 do TR edital, são incompatíveis com a licitação. A fragilidade na especificação do objeto e os procedimentos estabelecidos para aprovação do PGM propiciam um cenário de incerteza aos licitantes, com potencial de afastar possíveis interessados em participar da licitação.
Nesse sentido, a proposta de encaminhamento é pela expedição de determinação à Infraero para que não dê continuidade à Licitação Eletrônica 46/LALI-2/SBSP/2020, em razão da definição imprecisa do objeto do certame. 
Item c: exigência cumulativa, logo em seguida à assinatura do contrato e antes da aprovação do PGM, de adicional de preço fixo e de garantia contratual (itens 3.3.1 e 6.1.5 do edital) , em cobranças que, se tomadas em conjunto, extrapolam os limites estabelecidos pelo § 2º do art. 70 da Lei 13.303/2016 para assegurar a execução do instrumento e podem interferir na participação de possíveis interessados, contrariando o princípio da obtenção da competitividade na licitação (art.31, caput, da Lei 13.303/2016) .
Manifestação da Unidade Jurisdicionada sobre os indícios de irregularidades (peça 43, p. 14-15) 
	a) que o Adicional de Preço Fixo não se relaciona com as garantias a serem prestadas, mas constitui parte do preço a ser pago pelo contratado ao operador aeroportuário. No mercado, tal valor é comumente denominado "luvas", sendo amplamente praticado;
	b) que, consubstanciando o objeto uma concessão de uso de área aeroportuária, o preço é disciplinado pela Lei 6.009/1973. O preço específico (valor que o operador aeroportuário recebe pelo uso privado da área) é objeto de negociação entre as partes. Em razão da natureza da Infraero, essa "negociação" é estabelecida dentro do procedimento licitatório, pelo preço estipulado pela estatal e, na sequência, pela oferta dos licitantes;
	c) que, conforme normas vigentes na Infraero, há quase uma década, a concessão de uso de área possui um preço fixo (valor mínimo a ser pago pelo uso da área) , um preço variável (estabelecido em razão do faturamento bruto do empreendimento) , e o Adicional de Preço Fixo (valor inicial pago pelo contratado) ; e
	d) que a garantia contratual é de 5% sobre o valor do contrato, nos exatos termos da legislação. Tal valor, pela sua característica, não é remuneração da Infraero, mas sim uma garantia no caso de inadimplemento do contratado, de modo que a administração possa ser ressarcida pelos danos eventualmente causados.
Análise:
Estabelecida a distinção entre o adicional de preço fixo e as garantias contratuais, tratando-se de institutos de naturezas distintas, o primeiro funcionando como item de remuneração do contrato ("luvas") , o segundo tratando especificamente das seguranças instituídas para a execução do instrumento, nos limites legais, acolhem-se as razões apresentadas pela Infraero quanto a esse item da oitiva.
Item d: obrigação instituída pelo item 1.1.1. do anexo IX ao termo de referência, no sentido de que os concessionários devem fornecer e instalar, em até trinta dias depois da assinatura do contrato, mil totens do modelo pirulito, com projeto de estrutura em aço, com carregadores de aparelhos eletrônicos portáteis e celulares para, no mínimo quatro aparelhos simultâneos, dada a grande quantidade de totens que devem ser instalados e a rapidez prevista para tal atendimento, tendo em vista a possibilidade de que tal disposição possa afastar, indevidamente, possíveis interessados em participar do certame, contrariando o princípio da obtenção de competitividade na licitação (art.31, caput, da Lei 13.303/2016) .
Manifestação da Unidade Jurisdicionada sobre os indícios de irregularidades (peça 43, p. 15-16) :
	a) que o objeto da licitação contempla várias formas de publicidade a serem exploradas no aeroporto. O edital prevê que alguns equipamentos, que serão o elemento físico da publicidade (painéis de informação de voo, divisores de fluxo, coletores de resíduos, carrinhos de bagagem) , devem ser geridos pelo explorador da publicidade, evitando o fornecimento de material incompatível com os elementos publicitários e o manuseio de tais elementos por terceiros. Porém não se constituem de equipamentos complexos, que não possam ser adquiridos e preparados no prazo mencionado no edital;
	b) que, considerando que tal obrigação representa um custo, os estudos técnicos formulados pela Administração contemplam a razão e a equação econômica da exigência dos tais carregadores, assim como dos demais equipamentos obrigatórios para prestação dos serviços; e
	c) que a Empresa já avaliou a conveniência de alterar o edital nesse ponto, caso o Tribunal reveja a decisão cautelar proferida, adotando a seguinte redação:
"A disponibilização de 50% dos equipamentos por parte do CONCESSIONÁRIO deverá ocorrer no prazo máximo de 30 (trinta) dias após o início da assinatura do contrato. O restante deverá ser disponibilizado em até 40 (quarenta) dias contados do recebimento da 1ª disponibilização" [peça 43, p. 15-16]. 
Análise:
Esse item da oitiva foi motivado pela quantidade de totens de carregamento de aparelhos portáteis prevista e pela rapidez exigida para a instalação.
Pela resposta da Infraero, no entanto, os mil totens são de fato compatíveis com a estrutura do aeroporto. A Empresa declinou apenas do prazo de instalação, se propondo a retificar o edital para admitir a entrega fracionada dos equipamentos.
Em razão dos esclarecimentos prestados e da disposição para alterar o edital, bem como, da ausência de impugnação do edital quanto a este ponto (tem-se notícia apenas de pedido de esclarecimentos sobre tal exigência) , entende-se que as razões da Infraero devem ser acolhidas. 
Conclusão
Diante do exposto, os elementos constantes dos autos permitem, desde já, a avaliação quanto ao mérito das presentes representações como parcialmente procedentes.
Será proposta, portanto, a revogação da medida cautelar adotada, com a realização de determinações, na forma descrita nos itens 9-24 e 31-37 desta instrução. 
Em razão da urgência alegada pela Infraero na solução da questão, dada a perda de receitas aeroportuárias enquanto perdura a suspensão do certame, como também em razão da manifestação da empresa, na resposta à oitiva, com vistas à indicação, pelo Tribunal, do modelo adequado de concessão, entende-se dispensável a participação adicional dos gestores no contexto da construção participativa das deliberações de que trata o art. 14 da Resolução-TCU 315/2020.
F. Impacto dos Encaminhamentos Propostos
 (...) 
A determinação para a anulação do certame tem como consequência a perda de receitas aeroportuárias em determinadas áreas para as quais ainda não existe atualmente exploração de publicidade por meio de concessão. Contudo, entende-se que a revisão do modelo de contratação trará benefícios ao órgão, no sentido de que se promovam os estudos necessários para assegurar a devida competitividade no certame e a seleção da proposta mais vantajosa.
G. Pedido de Ingresso aos Autos, de Informações/Vistas/Cópias, e de Sustentação oral
Análise:
No caso da petição formulada pela Anppa (peça 21) , conquanto a entidade não tenha formulado pedido de ingresso no feito como parte interessada, as peças por ela ofertadas foram admitidas pelo relator, com base no princípio da busca da verdade material, como elementos subsidiários à instrução da presente representação (peça 31, p. 5) .
Apensos 
TCs Processo 031.386/2020-2; Processo 031.476/2020-1; Processo 031.484.2020-4.
I. Proposta de Encaminhamento
Em virtude do exposto, propõe-se:
47.1.	conhecer da representação, satisfeitos os requisitos de admissibilidade constantes no art. 87, § 2º da Lei 13.303/2016, c/c os arts. 235 e 237, VII, do Regimento Interno deste Tribunal, e no art. 103, § 1º, da Resolução - TCU 259/2014;
47.2.	no mérito, considerar a presente representação parcialmente procedente;
47.3.	revogar a medida cautelar adotada;
47.4.	determinar à Infraero, com fundamento no art. 4º, inciso I, da Resolução-TCU 315/2020, que, no prazo de quinze dias, anule a Licitação Eletrônica 46/LALI-2/SBSP/2020, em razão das irregularidades descritas abaixo, e informe ao TCU, no mesmo prazo, os encaminhamentos realizados:
	a) o modelo de contratação previsto no edital, sem parcelamento do objeto divisível, não encontra amparo na Lei 13.303/2016 e na jurisprudência do Tribunal (Súmula 247/TCU) , como também as justificativas apresentadas não foram suficientes para caracterizar eventual prejuízo para o conjunto de itens licitáveis ou perda de economia de escala na opção pela contratação parcelada do objeto da licitação; e
	b) definição imprecisa do objeto do certame, ante a ausência de regras claras para orientar a elaboração do Plano Geral de Mídias pelas licitantes (a exemplo das limitações físicas dos elementos de mídia quanto à circulação de pessoas e de cargas, e à interferência na arquitetura e nas instalações do aeroporto, entre outros aspectos) , bem como de definição sobre as consequências da não aprovação imediata do plano, em afronta ao princípio do julgamento objetivo que rege as licitações, previsto no art. 31, caput, da Lei 13.303/2016;
47.5.	informar à Infraero e aos representantes do acórdão que vier a ser proferido, destacando que o relatório e o voto que fundamentam a deliberação ora encaminhada podem ser acessados por meio do endereço eletrônico www.tcu.gov.br/acordaos; e
47.6.	arquivar os presentes autos, nos termos do art. 169, II, do Regimento Interno/TCU, sem prejuízo de que a Selog monitore a determinação supra.
	É o Relatório.

Andrea Fabrino Hoffmann Formiga (18.575/OAB-DF) e outros, representando Associação Nacional de Propaganda e Promoção em Aeroportos - Anppa; Mário Sérgio Duarte Garcia, OAB/SP 8.448, e outros, representando JCDecaux Mídia Aeroportos Ltda.; Nelson Wilians Fratoni Rodrigues, OAB/SP 128.341, e outros, representando Codemp Marketing e Empreendimentos Ltda..

Não atuou.

REPRESENTAÇÃO. INFRAERO. LICITAÇÃO ELETRÔNICA PARA EXPLORAÇÃO COMERCIAL DOS ESPAÇOS PUBLICITÁRIOS E PROMOCIONAIS NAS DEPENDÊNCIAS DO TERMINAL DE PASSAGEIROS DO AEROPORTO DE SÃO PAULO/CONGONHAS. CONHECIMENTO. PROCEDÊNCIA PARCIAL. NECESSIDADE DE APRIMORAMENTO DAS REGRAS EDITALÍCIAS REFERENTES AO PLANO GERAL DE MÍDIA QUE DEFINE O OBJETO DO FUTURO CONTRATO. DETERMINAÇÕES. RECOMENDAÇÃO. MANUTENÇÃO DA MEDIDA CAUTELAR ATÉ O TRÂNSITO EM JULGADO DO ACÓRDÃO OU O CUMPRIMENTO DAS DETERMINAÇÕES CORRETIVAS. CIÊNCIA.

REPRESENTAÇÃO (REPR)

Secretaria de Controle Externo de Aquisições Logísticas (Selog).

Trata-se de representação formulada pelo Senador Major Olímpio, em face de supostas irregularidades na licitação eletrônica 46/LALI-2/SBSP/2020, conduzida pela Empresa Brasileira de Infraestrutura Aeroportuária (Infraero) , destinada à contratação de empresa para exploração comercial dos espaços publicitários e promocionais nas dependências do terminal de passageiros do aeroporto de São Paulo/Congonhas - Deputado Freitas Nobre (peça 4, p. 4) , com valor total estimado em R$ 281.930.439,00, correspondente ao preço global previsto para o período de 108 meses.
2.	Na fase de instrução preliminar, determinei cautelarmente, em 3/10/2020, nos termos do art. 276 do Regimento Interno deste Tribunal, a suspensão da licitação em foco, em face dos indícios de irregularidades pontuados pela unidade técnica com potencial restrição à competitividade do certame, com destaque para as seguintes ocorrências:
	a) opção pela contratação não parcelada do objeto da licitação; 
	b) ausência de regras claras no edital para elaboração e aprovação do Plano Geral de Mídias; 
	c) exigência cumulativa de adicional de preço fixo e de garantia contratual; e 
	d) obrigação no sentido de que os concessionários deveriam fornecer e instalar, em até trinta dias depois da assinatura do contrato, mil totens para carregamento de celular.
3	A cautelar foi referendada pelo Plenário deste Tribunal mediante o Acórdão 2.704/2020, de 7/10/2020 (peças 39 a 41) .
4.	Foram apensadas aos presentes autos outras três representações com o mesmo objeto (TC Processo 031.386/2020-2, representante: JCDecaux do Brasil Ltda.; Processo 031.476/2020-1, representante: Codemp Marketing e Empreendimentos Ltda.; e Processo 031.484/2020-4, representante: Associação Nacional de Propaganda e Promoção em Aeroportos  - ANPPA. 
5.	Uma quarta representação também foi apresentada, pelo Deputado Federal Mauro Lopes, autuada no TC Processo 035.111/2020-8, a ser apensada também aos presentes autos, conforme decidido no Acórdão 2877/2020-TCU-Plenário (relator: Ministro Augusto Nardes) .
6.	Assim, a instrução do presente processo incluiu o exame das questões assinaladas na quatro outras representações, além da análise das respostas à oitiva da Infraero (peças 6 a 10 e 43 a 50) e dos argumentos ofertados pela ANPPA (peça 21) . 
7.	Conforme visto no Relatório, a Secretaria de Controle Externo de Aquisições Logísticas (Selog) , após as instruções cabíveis, concluiu pela procedência parcial da representação, por considerar não elididos os seguintes questionamentos:
	a) contratação não parcelada do objeto da licitação ["o modelo de contratação previsto no edital, sem parcelamento do objeto divisível, não encontra amparo na Lei 13.303/2016 e na jurisprudência do Tribunal (Súmula 247/TCU) , como também as justificativas apresentadas não foram suficientes para caracterizar eventual prejuízo para o conjunto de itens licitáveis ou perda de economia de escala na opção pela contratação parcelada do objeto da licitação;"];
	b) ausência de regras claras no edital para elaboração e aprovação do Plano Geral de Mídias [definição imprecisa do objeto do certame, ante a ausência de regras claras para orientar a elaboração do Plano Geral de Mídias pelas licitantes (a exemplo das limitações físicas dos elementos de mídia quanto à circulação de pessoas e de cargas, e à interferência na arquitetura e nas instalações do aeroporto, entre outros aspectos) , bem como de definição sobre as consequências da não aprovação imediata do plano, em afronta ao princípio do julgamento objetivo que rege as licitações, previsto no art. 31, caput, da Lei 13.303/2016"].
8.	Em vista disso, a Selog propõe a revogação da medida cautelar incidente no processo e a anulação da Licitação Eletrônica 46/LALI-2/SBSP/2020, cientificando-se a Infraero acerca das duas ocorrências assinaladas, para correção em futuro certame.
9.	Feito esse histórico, passo ao exame de mérito.
10.	Presentes os requisitos de admissibilidade fixados nos arts. 87, § 2º, da Lei 13.303/2016, c/c os arts. 235 e 237, VII, do Regimento Interno deste Tribunal, cumpre conhecer das representações.
	Contratação não parcelada - contrato master versus parcelamento do objeto.
11.	No que tange às conclusões da Selog no sentido de ser obrigatório, in casu, o parcelamento do objeto, peço vênias para divergir de tal encaminhamento.
12.	De acordo com os esclarecimentos apresentados pela Infraero, a opção pela contratação em lote único, sem parcelamento, baseou-se em diversas razões alinhadas aos interesses estratégicos da empresa, inclusive em alinhamento à diretriz assinalada por este Tribunal e decisão pretérita, conforme se verifica nos seguintes apontamentos da estatal:
	- "o TCU, nos termos do Acórdão 548/2014-TCU-Plenário [relator: Ministro Aroldo Cedraz], recomendou à Infraero que buscasse absorver as melhores práticas do mercado, principalmente aquelas utilizadas pelos novos operadores privados, qual seja a concessão da publicidade no modelo master";
	- "A partir de 2017, a fim de se adaptar aos desafios advindos da política de concessão de aeroportos e às práticas empresariais dos novos operadores aeroportuários, a Infraero passou a aplicar modelagens de processos no formato master";
	- "não existe ineditismo do modelo, posto que esse caminho já foi utilizado em outros aeroportos da Infraero. Atualmente catorze aeroportos da rede dispõem de três contratos no modelo de master de publicidade (peça 45) ";
	- "a divisão do aeroporto em lotes traz dificuldades aos particulares que pretendem expor sua marca no aeroporto. Se desejar realizar uma campanha publicitária em vários pontos do aeroporto, o interessado tem que negociar com inúmeras empresas";
	- "o modelo de contratação master é o que melhor se adequa ao dinamismo do mercado de publicidade. As oportunidades de negócio dos anunciantes, dada a rapidez exigida para divulgação dos produtos, não se alinham aos procedimentos de licitação e de contratação públicas. O processamento dos certames dispende tempo que acaba propiciando a perda de anunciantes interessados em anunciar no aeroporto";
	- "a contratação master é mais simples e econômica, dada a redução do número dos contratos de publicidade";
	- "a possibilidade de participação de empresas de menor porte fica preservada, por meio de consórcios, o que também afasta os efeitos potencialmente negativos do não parcelamento do objeto";
	- "os gestores comerciais da Infraero mantêm relacionamento de prospecção regular com o mercado, tendo realizado reuniões com os principais concessionários do segmento de publicidade ao longo dos anos de 2019 e 2020 (peça 44) ";
	- "as estimativas apontam que o modelo fracionado tem potencial econômico de R$ 1,7 milhão de receita ao mês, enquanto o modelo master tem potencial econômico de R$ 3,0 milhões ao mês (tabela na peça 43, p. 11) ";
	- "o risco da inadimplência contratual no modelo master de contratação, que, considerando o prazo contratual previsto de nove anos (108 meses) , a garantia representa valor financeiro equivalente a seis meses de inadimplência, tempo considerado hábil para a realização de nova contratação e obtenção de provimento judicial para desocupação da área"; 
	- "a licitação se destina a dotar o aeroporto de bens e facilidades ao público usuário, e, sobretudo, à geração de receitas necessárias ao custeio da operação aeroportuária" (peça 18, p. 2) . 
13.	Conforme as análises descritas no Relatório, os argumentos da unidade técnica baseiam-se no risco de perda de competividade do certame decorrente da opção pelo contrato master.
14. 	Considero, porém, que este Tribunal deve redobrar cautelas para não impor à Infraero um formato de licitação sem ter a certeza absoluta de que o parcelamento, in casu, é a solução mais vantajosa ao interesse público. De um lado, a Infraero alega estar alinhada à prática mais atual de mercado, com base na experiência da iniciativa privada, adotada pelas concessionárias de aeroportos. De outra banda, a unidade técnica invoca premissas teóricas e exemplos práticos baseados em casos precedentes para justificar o parcelamento do objeto.  
15.	Ambos os polos de argumentação apresentam assertivas razoáveis. Isso é ilustrado, por exemplo, pelas informações contrapostas acerca do risco de rescisão contratual no caso da licitação em lote único. Segundo a unidade técnica, os contratos master de exploração de espaços publicitários no Aeroporto de Guarulhos (concedido à iniciativa privada) teriam sido rescindidos, gerando transtornos aos interesses da concessionária. Entretanto, de acordo com Infraero, esse risco é mitigado tendo em vista que a garantia contratual no caso em exame equivale à receita contratual de seis meses, tempo suficiente para nova licitação. A par disso, cumpre dizer que, atualmente, o sítio do Aeroporto de Guarulhos na Internet revela que a empresa JCDecaux continua atuando na exploração dos respectivos espaços publicitários[footnoteRef:2].   [2:  Consulta ao endereço https://www.gru.com.br/pt/negocio/comercial/negocios-nao-aereos/publicidade, em 1/12/2020.] 
16.	Diante desse quadro de dubiedades, considero temerário que este Tribunal avoque a gestão de risco administrativo, inerente ao poder discricionário da Infraero, para impor à estatal o parcelamento do objeto, sem ter a certeza absoluta de que essa é realmente a melhor opção.
17.	Friso, em reforço, que o objeto pretendido visa basicamente à obtenção de receitas adicionais, de natureza não operacional. Assim, eventual contingência que suspenda ou interrompa a execução contratual não imporá riscos de paralisação da atividade aeroportuária, mas unicamente a redução de receitas não-operacionais da empresa. Tal peculiaridade, a meu ver, autoriza um grau de liberdade discricionária maior à administração contratante, especialmente quando se trata de escolher entre o parcelamento do objeto e um único contrato. 
18.	Nesse passo, deve-se respeitar a decisão discricionária da estatal balizada na maior facilidade de padronização e de gestão contratual que a fórmula master permite.
19.	Outro fator decisório que não pode ser ignorado pelo Tribunal é a intenção da Infraero de basear sua escolha na experiência da iniciativa privada, pois as concessionárias de grandes aeroportos vêm optando pelos contratos master na exploração de espaços publicitários. De fato, mediante consulta aos sítios na Internet de grandes aeroportos brasileiros com exploração concedida à iniciativa privada - Galeão, Guarulhos e Juscelino Kubitschek -, é possível verificar que a exploração de seus espaços publicitários é realizada por uma única empresa. 
20.	Sob a premissa de que as empresas privadas buscam sempre a melhor eficiência lucrativa, é razoável concluir que essa opção atende ao princípio magno das licitações públicas, que é a busca da melhor proposta, respeitado, obviamente, o princípio da isonomia. Desnecessário aduzir que o respeito à isonomia é exigido dentro do mesmo quadro de regras, seja para a licitação de objeto único seja mediante parcelamento. Cada formato tem suas regras próprias, que devem ser fixadas e aplicadas com respeito ao princípio da isonomia, porém sempre mirando à proposta mais vantajosa à Administração. 
21.	Nesse diapasão, a Infraero recordou que este mesmo Tribunal, ao proferir o Acórdão 548/2014-TCU-Plenário (relator: Ministro Aroldo Cedraz) , recomendou à estatal que buscasse "absorver as melhores práticas das concessionárias" e definisse "os mecanismos para captá-las e implementá-las nos aeroportos de sua rede", verbis:
"9.6. com fundamento no art. 43, inciso I, da Lei 8.443/1992 c/c o art. 250, inciso II, do Regimento Interno do TCU, determinar à Infraero que encaminhe a este Tribunal, no prazo de 60 (sessenta) dias: (...) 
9.6.2. plano de ação, com indicação de cronograma, atividades e responsáveis, para a implementação das recomendações contidas no item IV da proposta de encaminhamento;" 
- recomendação à Infraero: 
"g. especifique as matérias em relação às quais deverá absorver as melhores práticas das concessionárias e defina os mecanismos para captá-las e implementá-las nos aeroportos de sua rede, indicando etapas, atividades, cronograma de implementação e possíveis produtos"] (cf subitem 9.6.2 do Ac. 548/2014-Plenário; grifei) .
22.	Em suma, não estou a defender que a opção da Infraero é inquestionavelmente a mais acertada, mas que não se tem a mesma certeza se o parcelamento, no caso concreto, é a realmente a melhor escolha. Não encontrei evidências seguras e incontroversas, nas análises da unidade técnica, que autorizem concluir que a Infraero está equivocada em adotar o modelo de contrato master. As informações coligidas no processo sinalizam o contrário, ou seja, que a escolha da Infraero parece acertada, pois, conforme visto, o modelo do contrato master vem sendo adotado pela iniciativa privada em aeroportos de grande movimentação, o que autoriza concluir ser, sob a ótica de mercado, o mais eficiente.
23.	Como última observação ao tópico em exame, anoto que a alegação dos representantes de que a opção pelo contrato "master" restringiria o universo de empresas aptas a participar do certame, tal alegação não procede, haja vista a previsão de consórcio (item 4.1, "g", do edital; peça 59) . 
24.	Com base nessas ponderações, tenho como improcedente a representação quanto ao ponto em comento.
	Ausência de regras claras no edital para elaboração e aprovação do Plano Geral de Mídias
25.	No tocante ao segundo ponto questionado pelos representantes e considerado procedente pela unidade técnica - ausência de regras claras no edital para elaboração e aprovação do Plano Geral de Mídias -, concordo parcialmente com as conclusões da Selog, ressalvando que não se trata de "ausência", mas de "insuficiência" de "regras editalícias claras no edital para elaboração e aprovação do Plano Geral de Mídias" - conforme demonstro mais adiante -; e que essa imperfeição pode ser sanada mediante ajuste no edital, com as necessárias devoluções de prazos aos licitantes, nos termos do art. 39, parágrafo único[footnoteRef:3], da Lei 13.303/2016. [3:  Parágrafo único. As modificações promovidas no instrumento convocatório serão objeto de divulgação nos mesmos termos e prazos dos atos e procedimentos originais, exceto quando a alteração não afetar a preparação das propostas.] 
26.	 A unidade técnica entende que a "definição imprecisa do objeto do certame, ante a ausência de regras claras para orientar a elaboração do Plano Geral de Mídias pelas licitantes" e a indefinição das consequências da não aprovação imediata do plano podem ensejar afronta ao princípio do julgamento objetivo, fincado no art. 31, caput, da Lei 13.303/2016.
27.      	A instrução assinala, ainda, que tal fórmula editalícia confere uma "flexibilidade praticamente integral" ao objeto, o que dificulta o julgamento objetivo do certame. Nesse passo, afirma a Selog:
"A Infraero deve informar no edital as limitações do (s) plano (s) de mídia a ser (em) elaborado (s) pela (s) concessionária (s) , de forma objetiva, baseadas na arquitetura do aeroporto, nos fluxos de pessoas e cargas, e nas possíveis interferências com a programação visual das instalações. Isso tem que ser definindo de forma clara no edital, a fim de orientar melhor a formulação dos planos e de minimizar os riscos de eventual não aprovação." (item 32 da instrução da Selog que compõe o Relatório) .
28.	Por outro lado, a Infraero sustenta que o modelo contratual pretendido abrange todos os espaços publicitários do Aeroporto de Congonhas e sua forma de exploração deverá ser delineada pela própria vencedora da licitação, mediante apresentação de um Plano Geral de Mídias (PGM) a ser aprovado pela estatal. 
29.	Essa visão pode ser resumida nas seguintes ponderações:
	- "Todos os aeroportos da rede possuem um PGM. O que se requer na presente licitação é que o futuro contratado possa, dentro de sua experiência, expertise e relacionamento com o mercado atualizar, revitalizar, profissionalizar e rentabilizar os espaços existentes e novos que poderão surgir da avaliação e redimensionamento" (peça 14, p. 36) .
	- o atual PGM do Aeroporto de Congonhas já é o "referencial apto para a elaboração das propostas na licitação" (item 34 da instrução da Selog) ; 
	- "o Plano Geral de Mídias (PGM) é a sistemática historicamente utilizada pela Infraero para definição dos pontos de publicidade, sendo metodologia de amplo conhecimento e aceitação no mercado" (peça 43, p. 12-14) ;
	- "No caso da presente licitação, que envolve a concessão de todos os espaços publicitários do aeroporto, tal definição encontra-se detalhada nos anexos do edital e no atual PGM do aeroporto, que será utilizado como referencial para a exploração, constituindo documento concreto apto à precificação" (idem) ;
	- "fixar previamente os pontos de exploração em um PGM geraria um engessamento inútil e antieconômico do objeto", pois "algumas mídias possuem natureza flutuante"; além disso, "impossibilitaria a exploração de novos pontos sem prévio aditamento" (idem) ;
30.	Os argumentos da Infraero chegaram a receber considerações favoráveis da Selog:
	- "Eles até soam razoáveis, quando se tem em vista a intenção da Empresa de transferir à agência vencedora do certame, como detentora de expertise no objeto da licitação e interessada na maximização de suas receitas, a responsabilidade pelo delineamento de toda a exploração comercial da publicidade do aeroporto" (item 31 da instrução da Selog transcrita no Relatório) ;
	- "Não incumbe, porém, à Infraero, diferentemente do que argumentam os representantes, uma definição prévia do PGM. No caso em exame, trata-se de uma concessão de uso de área, em que, mesmo nas contratações de publicidade, o PGM há de ser definido pela empresa que vier a ser contratada" (item 33, idem) ;
	- "Não se vislumbra impedimento para a Infraero estabelecer os contornos necessários para a definição prévia dos pontos de exploração e, quando for necessário, proceder com ajustes e alterações" (item 35, idem) ;
31.	Não obstante, a unidade técnica conclui que:
"a indeterminação e a subjetividade do objeto, com referência às regras para elaboração e aprovação do Plano Geral de Mídias que constam nos itens 7.1 do TR edital são incompatíveis com a licitação. A fragilidade na especificação do objeto e os procedimentos estabelecidos para aprovação do PGM propiciam um cenário de incerteza aos licitantes, com potencial de afastar possíveis interessados em participar da licitação" (item 36, idem) .
32.	Em essência, é com base nessas premissas que a Selog propõe "determinação à Infraero para que não dê continuidade à Licitação Eletrônica 46/LALI-2/SBSP/2020, em razão da definição imprecisa do objeto do certame". 
33.	Embora concorde parcialmente com as análises da Selog sobre o ponto em comento, reitero que a falha apontada pode ser sanada mediante a inclusão no edital de uma regra de transição: o uso temporário do PGM atual, sem prejuízo da possibilidade, já prevista no edital, de o futuro contratado otimizar posteriormente o referido plano e submetê-lo à aprovação da Infraero. 
34.	Note-se que o Plano Geral de Mídias do Aeroporto de Congonhas já figura no anexo VI do edital[footnoteRef:4], contendo inclusive a relação detalhada de todos os pontos de mídia do Aeroporto de Congonhas, um a um, vagos e contratados, com o formato da mídia, suas dimensões (peças 54 e 60) e os respectivos croquis.  [4:   Disponível em: https://licitacao.infraero.gov.br/portal_licitacao/servlet/DetalheLicitacao?idLicitacao=162227.] 
35.	O item 4 do termo de referência ("Da utilização da área"; peça 17) também estabelece diversas regras gerais para a instalação e operação dos pontos publicitários, a exemplo da definição em croquis de áreas para "exposição de veículos, máquinas e/ou equipamentos afins, identificadas", da vedação de emissões sonoras etc.  
36.	O termo de referência possui, ainda, dez anexos com regras que especificam de forma detalhada os diversos elementos do objeto licitado (peça 17, p. 19 a 69) :
"ANEXO 1 - SOBRE A VEICULAÇÃO DO SISTEMA INFORMATIVO DE VÔO - SIV E DE PUBLICIDADE
ANEXO 2 - SOBRE OS CARRINHOS TRANSPORTADORES DE BAGAGEM 
ANEXO 3 - CROQUI DE LOCALIZAÇÃO ÁREA DE APOIO DO SIV 
ANEXO 4 - CROQUI DE LOCALIZAÇÃO ÁREA DE APOIO PARA OS SERVIÇOS DE CARRINHOS DE BAGAGEM 
ANEXO 5 - SOBRE OS COLETORES DE RESÍDUOS PARA COLETA SELETIVA 
ANEXO 6 - SOBRE OS DIVISORES DE FLUXO E DISPLAYS 
ANEXO 7 - CROQUI DE LOCALIZAÇÃO ÁREA PROMOCIONAL - AEP0029 
ANEXO 8 - CROQUI DE LOCALIZAÇÃO ÁREA PROMOCIONAL - AEP1033 
ANEXO 9 - SOBRE OS TOTENS DESTINADOS A RECARGA ELÉTRICA DE APARELHOS ELETRÔNICOS PORTÁTEIS E CELULARES 
ANEXO 10 - SOBRE AS ALÇAS DE APOIO NOS ÔNIBUS DE PROPRIEDADE DA INFRAERO"
37.	Não obstante a existência dessas definições, que conferem razoável grau de precisão ao objeto licitado, pondero que a autorização de uso provisório do PGM atual até a aprovação do novo plano, a ser elaborado pela futura contratada, aumenta a segurança dos licitantes e amplia, por conseguinte, a atratividade do certame.
38.      	Isso porque tal solução permite aos licitantes melhor estimativa de seus custos iniciais e dimensionamento mais preciso do objeto do contrato pretendido, preservando, ao mesmo tempo, a intenção da Infraero de permitir que o futuro contratado faça as otimizações que julgue necessárias, respeitados obviamente os critérios e padrões definidos pela estatal contratante. Note-se que a possibilidade de otimização do PGM pelo vencedor do certame constitui atrativo adicional aos concorrentes, pois lhes permitirá otimizar lucros. Esse incremento de lucratividade também interessa à Infraero, pois a remuneração do contrato contempla uma parcela variável de 50% "sobre o valor total do faturamento bruto mensal" da contratada (subitem 3.3.5 do edital, peça 59) .
39.	Cabe aduzir que o atual PGM prevê 273 pontos publicitários, dos quais 124 já estão sendo explorados por oito concessionárias, em contratos com término de vigência previsto para o período de   2/9/2022 a 31/5/2024 (peças 60 e 17) : 
40.	É de todo razoável, portanto, que a futura contratada possa aprimorar o PGM ao longo da execução da avença, à medida que o número de pontos publicitários disponíveis para exploração aumentar, com o término gradual dos atuais contratos, o que representa cerca de 45% do objeto total.
41.	Pontuo, ainda, que o julgamento objetivo é assegurado em face do critério de adjudicação: "maior oferta" do "preço global" (subitens 2.4 e 2.5 do edital, peça 59) . 
42.	Destarte, considero a representação parcialmente procedente quanto ao ponto em análise, para o qual proponho a seguinte determinação corretiva:
	- incluir no edital da licitação eletrônica 46/LALI-2/SBSP/2020 disposição expressa, como regra de transição, que autorize o uso, pela futura contratada, do Plano Geral de Mídia (PGM) atual do terminal de passageiros do Aeroporto Deputado Freitas Nobre (Aeroporto de Congonhas) , quanto aos pontos publicitários vagos, até a aprovação, pela Infraero, do novo PGM previsto no item 7 do termo de referência, reabrindo os prazos editalícios, nos termos do parágrafo único do art. 39 da Lei 13.303/2016.
	Questionamentos elididos: exigência cumulativa de adicional de preço fixo e de garantia contratual e  obrigação de fornecimento e instalação, nos primeiros trinta dias de vigência contratual, de mil totens para carregamento de celular.
43.	Em relação aos demais questionamentos suscitados nesta representação (tópicos "c" e "d" da instrução da Selog) , endosso as análises e conclusões da unidade técnica, transcritas no Relatório, adotando-as como razão de decidir, para acolher os esclarecimentos da Infraero quanto aos pontos assinalados.
44.	Ressalto que o acolhimento dos esclarecimentos apresentados para o tópico "d" (instalação mil de totens de carregamento de celular em prazo exíguo) considerou o compromisso da estatal de rever o prazo para o cumprimento dessa futura obrigação contratual, definido no Anexo 9, subitem 1.1.1.1 do termo de referência (peça 17) , para o qual a Infraero propõe a seguinte redação:
"A disponibilização de 50% dos equipamentos por parte do CONCESSIONÁRIO deverá ocorrer no prazo máximo de 30 (trinta) dias após o início da assinatura do contrato. O restante deverá ser disponibilizado em até 40 (quarenta) dias contados do recebimento da 1ª disponibilização" (item 38 da instrução da Selog) .
45.	Esse fato deve ser levado à parte dispositiva do acórdão, sob forma de determinação, como condição para a regularização do edital da licitação em exame.
	Prazo de vigência do contrato versus expectativa de privatização
46.	Embora a instrução da Selog tenha questionado a adequação do prazo de 108 meses (nove anos) para a vigência do contrato, em face dos estudos preliminares que sinalizam futura privatização do terminal de passageiros do Aeroporto de Congonhas, a equipe de auditoria não propôs nenhuma determinação ou recomendação acerca do assunto. Destaco o seguinte excerto da instrução que integra o Relatório: 
27.     Sem adentrar no mérito dessas normas internas, certo é que a Portaria 93, de 20/7/2020, do Ministério da Infraestrutura, estabeleceu, em seu artigo 2º, que, nos aeroportos incluídos no PND e que ainda não tiveram contrato de concessão assinado, a celebração, prorrogação, renovação e o aditamento de contratos de exploração comercial que envolvam a utilização de espaços no complexo aeroportuário deverão ter prazo igual ou inferior a 36 meses, prorrogáveis pelo mesmo período até a assinatura do contrato de concessão.
28.      O Aeroporto de Congonhas não foi incluído no PND, de tal modo que não haveria sentido em tal preocupação. Contudo, conforme notícia do Jornal do Comércio (peça 55) , o empreendimento estava incluído na relação de aeroportos disponibilizados para futura concessão, tendo sido retirado de última hora do último decreto de desestatização, publicado no DOU de 25/10/2020. Além disso, em reunião solicitada por funcionários da Infraero para tratar do presente processo, realizada no dia 14/10/2020, foi confirmada a informação de que há expectativa de que o aeroporto de Congonhas seja incluído no PND, em que pese sua exclusão da última relação. 
29.      Se o prazo de nove anos pretendido pela Infraero para concessão da exploração da publicidade do Aeroporto de Congonhas não é irregular perante a lei, pelo menos ele se mostra incompatível com as regras instituídas no PND, sendo assim inoportuno frente à perspectiva de iminente privatização.  (...) . [Grifei].
47.	Ao ponderar essa questão, principalmente em face do registro de que "em reunião solicitada por funcionários da Infraero para tratar do presente processo, realizada no dia 14/10/2020, foi confirmada a informação de que há expectativa de que o aeroporto de Congonhas seja incluído no PND, em que pese sua exclusão da última relação", considero oportuno recomendar à estatal que avalie a adequação do prazo de vigência contratual fixado no item 5.1 do edital da licitação eletrônica 46/LALI-2/SBSP/2020 (peça 16, p. 12) , diante da expectativa de concessão à iniciativa privada da exploração do terminal de passageiros do Aeroporto de Congonhas, sopesando os limites definidos no art. 2º da Portaria 93/2020 do Ministério da Infraestrutura.
***
48.	Registro que ainda não foi efetuado nos sistemas deste Tribunal o apensamento do TC Processo 035.111/2020-8, determinado no Acórdão 2877/2020-TCU-Plenário (relator: Ministro Augusto Nardes) , embora seu conteúdo tenha sido considerado pela unidade técnica na instrução do presente feito (item 7 da instrução levada ao Relatório) . Assim, cabe cientificar a Selog para o cumprimento dessa medida processual.
49.	Para finalizar, observo que a cautelar incidente neste processo não deve ser revogada, mas mantida até o trânsito em julgado da decisão de mérito deste processo ou o cumprimento da determinação ora dirigida à Infraero, o que ocorrer primeiro.	 
Do exposto, VOTO por que seja aprovado o Acórdão que ora submeto a este Colegiado.
TCU, Sala das Sessões Ministro Luciano Brandão Alves de Souza, em 8 de dezembro de 2020.
RAIMUNDO CARREIRO 
Relator